【裁判字號】    95,再易,4
【裁判日期】    951227
【裁判案由】    返還不當得利
【裁判全文】
臺灣宜蘭地方法院民事判決               95年度再易字第4號
再審原告    甲○○
再審被告    乙○○
當事人間請求返還不當得利事件，再審原告對於民國95年3 月13
日本院94年度簡上字第30號及95年7月31日95年度再易字第3號等
確定判決，提起再審之訴，本院判決如下：
    主      文
再審之訴駁回。
再審訴訟費用由再審原告負擔。
    事實及理由
一、本件再審原告之陳述如附件所示。
二、查兩造間互為請求不當得利事件，經本院93年度宜簡字第15
    4號、94年度簡上字第30號判決再審被告應自民國93年11月1
    日起至返還土地時起按年給付再審原告新台幣（下同）72元
    ，再審原告則應給付再審被告340元及自93年11月1日起至返
    還土地時止按年給付232 元確定。再審原告於收受前開94年
    度簡上字第30號確定判決後，即以該判決有用法不當及有發
    見未經斟酌證物之再審事由提起再審，案經本院認其再審之
    訴顯無理由，而於95年7月31日以95年度再易字第3號判決駁
    回其訴訟之事實，業經調閱本院94年度簡上字第30號返還不
    當得利民事卷宗，及95年度再易字第3 號再審卷宗，核閱屬
    實，先予敘明。
三、又再審原告於95年8 月16日對上述94年度簡上字第30號及95
    年度再易字第3 號等確定判決，以該等判決有民事訴訟法第
    496條第1項第13款之事由，提起本件再審訴訟，是本件即就
    再審原告對前開兩則確定判決提起再審是否有據，分別判斷
    如下：
  (一)就95年度再易字第3號確定判決提起再審部份：
  1.查本院95年度再易字第3號再審判決於95年7月31日判決，並
    於95年8月4日送達於再審原告而告確定乙節，有送達證書一
    紙可稽（參該卷宗第49頁）；又再審原告係於95年8月16 日
    提起本件再審訴訟，亦有聲請再審狀上之收文章可稽（詳本
    卷95年度補字第94號卷第4 頁），是其對本院95年度再易字
    第3號確定判決提起再審部份，未逾民事訴訟法第500條第 1
    項所定之30日期間，尚屬合法。
  2.然按民事訴訟法第496條第1項第13款所謂當事人發見未經斟
    酌之證物或得使用該證物，係指在前訴訟程序不知有該證物
    ，現始知之，或雖知有此而不能使用，現始得使用者而言（
    最高法院32年上字第1247號判例足稽）；且該款所謂「證物
    」係指書證及與書證有相同效力之物件或勘驗物等項，並不
    包括證人在內，證人並非民事訴訟法第496條第1項第13款所
    稱之證物，自不得據以提起再審之訴（最高法院23年度上字
    第2951號、29年上字第696號判例、69年度台上字第256號裁
    判可資參照）。經查，再審原告固對本卷95年度再易字第 3
    號確定判決指摘有民事訴訟法第496條第1項第13款「當事人
    發現未經審酌之證物或得使用該證物者」之再審事由。惟經
    觀諸再審原告所提出之各項主張或指稱未經斟酌之事證，均
    係針對本院94年度簡上字第30號判決而為指摘，並非係就本
    院95年度再易字第30號確定判決究竟有何「當事人發現未經
    審酌之證物或得使用該證物者」之事由為說明。且再審原告
    主張應再斟酌之事證即「證人證人郭松蓮、郭志仁、郭志興
    、郭光奮等四人」、「證人郭張淑珍係與再審被告勾串偽證
    ，兩人應再對質，重新斟酌兩人之證詞或陳述，以及當時之
    筆錄、錄音帶等」、「地政事務所測量員林銘義應出庭對質
    作證」等，均屬人證，非屬民事訴訟法第496條第1項第13款
    所謂「證物」之範疇，而上揭證據又均為再審原告在95年再
    易字第3 號事件或早於94年度簡上字第30號返還不當得利事
    件當時，即已知悉而得主張或業已提出之證據，核與民事訴
    訟法第496條第1項第13款之規定，係指「在前訴訟程序不知
    有該證物，現始知之，或雖知有此而不能使用，現始得使用
    者而言」之規定，顯然不符。是其主張本院95年度再易字第
    3號再審判決有民事訴訟法第496條第1 項第13款之再審情事
    ，實非可取。
  3.且查，再審原告於95年度再易字第3 號再審事件中係主張原
    94年度簡上字第30號判決有民事訴訟法第496條第1項第1 款
    「適用法規顯有錯誤」及同條項第13款「當事人發現未經審
    酌之證物或得使用該證物者」之再審事由。然本院95年度再
    易字第3 號確定判決，即已就再審原告所提出之各項主張暨
    事據而為審酌，並將斟酌結果於判決書內詳載：「(一)按民事
    訴訟法第496條第1項第1 款所謂適用法規顯有錯誤者，係指
    確定判決所適用之法規顯然不合於法律規定，或與司法院現
    尚有效及大法官會議之解釋，或本院尚有效之判例顯然違反
    者而言；本件原確定判決認定再審被告之宜蘭縣宜蘭市○○
    路122 號建物占用再審原告所有之宜蘭縣宜蘭市○○段艮門
    小段235-98、235-112地號土地（即附圖所示Ｃ、Ｄ 部分 ）
    ，而再審原告之門牌號碼宜蘭縣宜蘭市○○路120 號建物亦
    占用再審被告所有之宜蘭縣宜蘭市○○段艮門小段235-82、
    235-22地號土地（即附圖所示Ａ、Ｂ部分），再審原告請求
    再審被告給付占用上開235-98、235- 112地號土地相當於租
    金之不當得利，而再審被告亦提起反訴請求再審原告給付占
    用上開235-82、235-22地號土地相當於租金之不當得利，並
    以再審原告及再審被告所提起之本訴及反訴，均係請求他造
    給付相當於租金之不當得利，給付之種類均同樣為金錢給付
    ，且已互相起訴請求，均已屆清償期，而依民法第334 條第
    1 項前段之規定予以抵銷等節，於法均無違誤，故本件確定
    判決並無適用法規顯有錯誤之情形，再審原告指謫原確定判
    決有適用法規顯有錯誤之再審事由，顯有誤會，尚非有據。
    (二)再審原告另主張發現未經斟酌之證據，惟按民事訴訟法第
    496條第1項第13款所謂當事人發見未經斟酌之證物，係指前
    訴訟程序事實審之言詞辯論終結前已存在之證物，因當事人
    不知有此，致未經斟酌，現始知之者而言。若已知之，而按
    其情形，並非不能當時舉出或命第三人提出者，即無本款之
    適用。查本件再審原告主張原審時均未請地政事務所測量員
    林銘義與證人郭松蓮、乙○○出庭對質作證，且未斟酌證人
    郭張淑珍及再審被告於93年度宜簡字第6 號排除侵害民事事
    件中之證詞或陳述，而主張其符合民事訴訟法第496條第1項
    第13款之規定，然依再審原告所主張上開未經斟酌之證據，
    均為再審原告當時已知悉可得主張或提出，並無不能當時舉
    出或命第三人提出之情形，已不符合上開條文之要件，且經
    本院調取前開排除侵害民事卷宗審閱，證人郭張淑珍及再審
    被告於該案中，均未證述或承認再審原告並無占用再審被告
    所有坐落宜蘭縣宜蘭市○○段艮門小段235- 82、235-22 地
    號土地之情事，故縱經斟酌，亦難為再審原告較有利益之判
    決。至再審原告又主張再審被告乙○○承購土地權狀面積標
    示，根本無系爭235-112、235-113之土地，原審誤判再審原
    告有占用再審被告之土地，雙方土地之出賣人，均係同一人
    ，原審法官為何不查明等節，然再審被告對於並未購買再審
    原告所有之235-112、235-113地號土地等情，自始均未有所
    爭執，而係爭執再審原告有無占用再審被告所有之系爭235-
    82、235-22地號土地且得否主張相當於租金之不當得利，原
    確定判決亦未認定再審被告有購買235-112、235-113地號土
    地之情事，故再審原告上開主張，亦不符合民事訴訟法第49
    6條第1項第13款之要件。從而，再審原告所舉之事項，均顯
    非所謂發現未經斟酌之證物，且如經斟酌亦非可受較有利於
    其之判決，故再審原告據此請求再審，亦屬無據。」等語綦
    詳，是再審原告依據民事訴訟法第496條第1項第13款之規定
    ，針對本院95年度再易字第3號提起再審之訴，顯無理由。
  4.此外，提起再審者，需有民事訴訟法第496條第1項各款或49
    7 條所定之情形者，始得以再審之訴對於確定終局判決聲明
    不服。本件再審原告其餘之主張，因均係在指責原確定判決
    所認定之事實錯誤云云，核非屬得提起再審之事由，故其此
    部份之主張，洵非可採。
  (二)就94年度簡上字第30號確定判決提起再審部份：
    查再審原告固對本院94年度簡上字第30號確定判決一併提起
    再審之訴，然再審原告請求廢棄95年再易字第3 號確定判決
    要屬無理由乙節，既經認定，從而前揭94年度簡上字第30號
    確定判決之效力即不受影響，仍屬確定之終局判決。且按再
    審之訴，法院認無再審理由，判決駁回後，不得以同一事由
    ，對於原確定判決或駁回再審之訴之確定判決，更行提起再
    審之訴，民事訴訟法第498條之1規定甚明。本件再審原告於
    95年度再易字第3 號再審事件中業已主張原94年度簡上字第
    30號判決有民事訴訟法第496條第1項第1 款「適用法規顯有
    錯誤」及同條項第13款「當事人發現未經審酌之證物或得使
    用該證物者」之再審事由，然案經本院認無再審理由而判決
    駁回，是其再以民事訴訟法第496條第1項第13款之再審事由
    ，對94年度簡上字第30號判決更行提起再審之訴，依據民事
    訴訟法第498條之1規定，自非適法，應予駁回。
四、末按再審之訴顯無再審理由者，法院得不經言詞辯論，逕以
    判決駁回，民事訴訟法第502條第2項亦定有明文。執此，本
    件再審原告以本院95年度再易字第3 號確定判決有民事訴訟
    法第496條第1項第13款之情形提起再審之訴，併予請求廢棄
    本院94年度簡上字第30號確定判決，因本院逕依再審原告所
    述之再審理由，無須另為調查辯論，即可判定其所為之主張
    均不足以動搖原確定判決之判斷結果，核屬顯無再審理由，
    從而爰不經言詞辯論，逕以判決駁回。
五、本件事證已臻明確，再審原告其餘主張，核與判決結果不生
    影響，毋庸一一論述，併此敘明。
七、結論：本件再審之訴顯無理由，依民事訴訟法第502條第2項
    、第505條、第78條，判決如主文。
中    華    民    國    95    年    12    月     27   日
                  臺灣宜蘭地方法院民事庭
                      審判長法官  楊麗秋
                      法      官  張軒豪
                      法      官  邱景芬
正本與原本無異。
本判決不得上訴。
中    華    民    國    95    年    12    月    28    日
                      書  記  官  邱美龍


司法院資訊處製作；財團法人民間司法改革基金會備份。
